【裁判字號】    99,簡上,316
【裁判日期】    990914
【裁判案由】    加倍返還定金
【裁判全文】
臺灣臺北地方法院民事判決             99年度簡上字第316號
上  訴  人  戊○○
被  上訴人  古亭不動產經紀有限公司
法定代理人  甲○○
訴訟代理人  丁○○
上列當事人間請求加倍返還定金事件，上訴人對於本院臺北簡易
庭中華民國99年3 月30日99年度北簡字第3937號第一審判決，提
起上訴，本院於99年8月25日言詞辯論終結，判決如下：
    主  文
上訴駁回。
第二審訴訟費用由上訴人負擔。
    事實及理由
一、上訴人起訴主張：
  (一)緣被上訴人員工即訴外人乙○○、丁○○於民國98年11月初
    ，向上訴人及上訴人之先生介紹訴外人于魁章所有坐落臺北
    市○○路○段315巷4弄1號7樓之7房屋（下稱系爭房屋），並
    告知上訴人先生系爭房屋坪數有23.07 坪，可以向銀行辦理
    貸款等語，被上訴人之網路資料亦同，是上訴人認系爭房屋
    已近30年，每坪單價27萬元甚為合理，若可向銀行貸款成交
    總價之7成，約440萬元，即可負擔貸款，遂於98年11月11日
    與被上訴人簽訂不動產買賣斡旋契約書（下稱系爭斡旋契約
    ），以成交總價新臺幣（下同）630 萬元為上限，委由被上
    訴人與屋主斡旋，並給付被上訴人斡旋金10萬元；然被上訴
    人於簽訂系爭斡旋契約時並未提出系爭房屋之不動產說明書
    予上訴人，致上訴人持系爭房屋資料與銀行洽談貸款事宜時
    ，銀行以系爭房屋之謄本僅記載16.56 坪為由，表示最高僅
    願意核貸300 餘萬，經本人詢問多家銀行房貸單位，答覆亦
    同，則被上訴人員工係以不實之資訊詐欺上訴人使上訴人陷
    於錯誤，上訴人自得依法在98年12月25日以律師函主張撤銷
    意思表示並撤銷系爭斡旋契約；且因系爭房屋之買賣契約乃
    因可歸責於被上訴人之前揭事由致無法完成簽約，上訴人亦
    得依係爭斡旋契約第5條第4項之規定，向被上訴人請求加倍
    返還定金。
  (二)原審駁回上訴人之全部請求，上訴人不服提起上訴，並聲明
    ：
  1.原判決廢棄。
  2.被上訴人應給付上訴人20萬元，及自起訴狀繕本送達之翌日
    （99年2月5日）起至清償日止，按週年利率百分之5 計算之
    利息。
二、被上訴人則辯以：
  (一)被上訴人職員乙○○於98年11月9 日帶上訴人與其先生看系
    爭房屋，上訴人有意購買並於98年11月11日21時與被上訴人
    簽訂系爭斡旋契約，並支付10萬元之斡旋金。嗣被上訴人於
    98年11月12日與屋主斡旋成功，屋主簽名同意出售，並簽收
    上開斡旋金10萬元為出賣系爭房屋之定金，被上訴人隨即約
    定買賣雙方於98年11月17日於被上訴人公司附近簽定不動產
    買賣契約，之後上訴人辯稱銀行融資貸款有問題，再三更改
    簽約時間，並要求與賣方見面協調買賣事宜，至98年11月22
    日晚間，上訴人與賣方、被上訴人協調不成，賣方遂於98年
    12月1 日以書面通知兩造，聲明依法沒收上訴人之定金10萬
    元，並有權重新處置系爭房屋。
  (二)又被上訴人於銷售系爭房屋時，已依規定提供不動產說明書
    向上訴人解說並影印說明書等資料予上訴人，就金融機構融
    資貸款部分為上訴人與銀行之借貸行為，不可與買賣行為混
    為一談，是上訴人於買賣成交後反悔不買，賣方當得依系爭
    斡旋契約第5條第5項之規定將定金沒收，故上訴人之請求為
    無理由，並於本院請求駁回上訴。
三、兩造不爭執事項：
  (一)上訴人為購買系爭房屋，於98年11月11日與被上訴人簽訂系
    爭斡旋契約，簽約時上訴人並給付斡旋金10萬元予被上訴人
    ，且經被上訴人轉交付予出賣人于魁章。
  (二)被上訴人係東森房屋之加盟店，而依東森房屋網站資料顯示
    ，系爭房屋總坪數為23.07坪、土地坪數7.15坪、主建物坪
    數15.50坪、附屬建物坪數1.08坪、公共設施坪數6.49坪。
  (三)系爭房屋出賣人于魁章於98年12月1 日以存證信函通知兩造
    表示：依法沒收上訴人定金10萬元，並有權重新處置系爭房
    屋。
  (四)上訴人於98年12月25日委由律師發函被上訴人表示：被上訴
    人未提供系爭房屋不動產說明書，使其陷於錯誤而與被上訴
    人簽訂系爭斡旋契約，為此依法主張撤銷與被上訴人簽訂系
    爭斡旋契約之意思表示。
四、本件爭點：
  (一)被上訴人有無施用詐術，即以告知不實買賣標的內容之方式
    ，致上訴人陷於錯誤，因此與被上訴人簽訂系爭旋斡旋契約
    ，並交付斡旋金10萬元？
  (二)上訴人以98年12月25日律師函撤銷與被上訴人簽訂系爭斡旋
    契約之意思表示，是否有效？
  (三)上訴人依系爭斡旋契約第5條第4項之約定，請求被上訴人加
    倍返還定金20萬元，應否准許？
五、得心證之理由：
  (一)按因被詐欺或被脅迫而為意思表示者，表意人得撤銷其意思
    表示，但詐欺係由第三人所為者，以相對人明知其事實或可
    得而知者為限，始得撤銷之，民法第92條第1項定有明文。
    又被詐欺而為意思表示者，依民法第92條第1 項之規定，表
    意人固得撤銷其意思表示，惟主張被詐欺而為表示之當事人
    ，應就此項事實負舉證之責任，最高法院44年台上字第75號
    判例意旨可參。
  (二)查上訴人雖主張被上訴人在網路上登載系爭房屋之廣告坪數
    與其提供之土地登記謄本及公設憑證不符，且於簽訂系爭斡
    旋契約時未提供不動產說明書予上訴人簽署之，致上訴人不
    知系爭房屋之公設部分無法貸款，因而陷於錯誤云云；惟查
    ：
  1.被上訴人係東森房屋之加盟店，而依東森房屋網站資料已顯
    示系爭房屋總坪數為23.07坪、土地坪數7.15坪、主建物坪
    數15.50坪、附屬建物坪數1.08坪、公共設施坪數6.49坪等
    節，為兩造所不爭執，亦為上訴人所知悉，上訴人並自陳有
    收到被上訴人提供之土地登記謄本與公設憑證（見原審卷第
    6 頁、本院卷第20頁反面、第52頁反面），是應認被上訴人
    就系爭房屋之實際坪數，包含總坪數、各部分坪數均已清楚
    標示，且告知上訴人，無何提供不實資訊之情。
  2.又依不動產經紀業管理條例第24條之規定，雙方當事人於簽
    訂租賃或買賣契約書時，經紀人應將不動產說明書交付與委
    託人交易之相對人，並由相對人在不動產說明書上簽章；前
    項不動產說明書視為租賃或買賣契約書之一部分。基此，相
    對人須於不動產買賣說明書上簽章之時間，應係在雙方當事
    人簽訂「租賃契約書」或「買賣契約書」時，而本件兩造所
    簽訂者，乃「斡旋契約」，依系爭斡旋契約第1 條之規定，
    被上訴人僅須提供不動產說明書予上訴人，使其了解有關系
    爭房屋之土地標示、建築改良物標示、車位標示等內容即可
    （見原審卷第27頁），上訴人對證人即代表被上訴人銷售系
    爭房屋之乙○○證稱已影印提供不動產說明書一事又未爭執
    （見本院卷第35頁），則被上訴人既已盡其契約義務，且上
    訴人尚未與出賣人簽訂買賣契約書，自無前開不動產經紀業
    管理條例第24條規定之適用至明，上訴人主張被上訴人未提
    供不動產說明書予上訴人簽署一事，為無理由。
  3.再者，據證人乙○○到庭所證「我帶上訴人及他先生一起看
    房子看了很多，後來發現有這個物件，就約好98年11月9 日
    晚上8 點多一起去看，我有向他解釋室內面積、附屬建物面
    積、公設面積，上訴人說他們以前也有由永慶房屋帶看過，
    他們很了解這屋子，我有跟上訴人說這個公設部分沒有登記
    ，貸款不知道有沒有問題，上訴人說沒有問題，因為丙○○
    （即上訴人之先生）是在銀行上班，上訴人也在南山人壽上
    班，我有說之前的購買人也是在銀行上班，銀行會給他額度
    ，請上訴人回去問看看。張先生打電話給我，說他要下斡旋
    ，叫我98年11月11日下午到他家…」等語（見本院卷第35頁
    ），可知上訴人並非首次接觸系爭房屋，且依其與丙○○之
    工作內容，應較一般人容易詢問關於房屋貸款之訊息，而被
    上訴人已提供系爭房屋實際坪數大小之相關資訊乙情，業如
    上述，是上訴人於98年11月9 日看屋後，如有購買系爭房屋
    之意願，當可持該訊息先行打聽貸款額度、利息與分期償還
    之條件，以判斷是否決定出價斡旋。況系爭房屋之貸款金額
    非被上訴人得單方決定，而係由銀行方面審視系爭房屋之市
    場價值、上訴人之收入與財務狀況等信用資料後，方評估准
    予貸款之房屋價款比例，今上訴人於看屋兩天後自行向被上
    訴人表示願出價斡旋，自難認被上訴人有何因施用詐術，致
    上訴人陷於錯誤之行為。
  4.綜上，因被上訴人已提供系爭房屋實際總坪數、各部分建物
    所佔坪數等相關資料（包括不動產說明書、土地登記謄本與
    公設憑證）予上訴人知悉，上訴人復非首次接觸系爭房屋或
    與房屋仲介公司簽訂斡旋契約之人，其並可藉丙○○於銀行
    工作之便，事先蒐集房屋貸款之訊息，故應認被上訴人無故
    意以不實之事詐欺上訴人之行為，上訴人就其主張又未舉實
    證以佐，上訴人之主張，為不足採。
  (三)此外，被上訴人既無詐欺之情事，上訴人以98年12月25日律
    師函撤銷與被上訴人簽訂系爭斡旋契約之意思表示，即不生
    撤銷之法律效果，系爭斡旋契約仍屬有效，上訴人請求被上
    訴人依系爭斡旋契約第5條第4項之約定，加倍返還定金20萬
    元，自不應准許。
六、綜上所述，被上訴人並無施用詐術，即以告知不實買賣標的
    內容之方式，致上訴人陷於錯誤，因此與被上訴人簽訂系爭
    斡旋契約，並交付斡旋金10萬元，故上訴人以98年12月25日
    律師函撤銷與被上訴人簽訂系爭斡旋契約之意思表示，不生
    撤銷之效力，從而，上訴人依系爭斡旋契約第5條第4項之約
    定，請求被上訴人加倍返還定金20萬元，及自起訴狀繕本送
    達之翌日即99年2月5日起至清償日止，按週年利率百分之 5
    計算之利息，洵屬無據，應予駁回。是原審判命駁回上訴人
    於第一審之訴，於法並無不合，上訴意旨指摘原判決不當，
    求予廢棄改判，為無理由，應予駁回其上訴。
七、本件事證已臻明確，兩造其餘攻擊防禦方法與判決之結果不
    生影響，爰不另贅論，併此敘明。
八、據上論結，本件上訴為無理由，依民事訴訟法第449條第1項
    、第78條，判決如主文。
中    華    民    國    99    年     9    月    14    日
                  民事第二庭  審判長法  官  張松鈞
                                    法  官  鍾素鳳
                                    法  官  羅郁婷
以上正本係照原本作成。
本判決不得上訴。
中    華    民    國    99    年    9     月    14    日
                                    書記官  楊婷雅

司法院資訊處製作；財團法人民間司法改革基金會備份。
